臺灣南投地方法院刑事判決
111年度訴字第215號
公  訴  人  臺灣南投地方檢察署檢察官 
被      告  林東慶


選任辯護人  洪賜齡律師（法扶律師）
被      告  張永峯


上列被告因傷害等案件，經檢察官提起公訴（111年度偵字第214
5號），本院判決如下：
    主  文
林東慶犯傷害罪，處有期徒刑貳月，如易科罰金，以新臺幣壹仟
元折算壹日；又犯恐嚇危害安全罪，處有期徒刑參月，如易科罰
金，以新臺幣壹仟元折算壹日；應執行有期徒刑肆月，如易科罰
金，以新臺幣壹仟元折算壹日。鋤頭木柄壹支沒收，於全部或一
部不能沒收或不宜執行沒收時，追徵其價額。
張永峯無罪。
    事  實
一、林東慶與張永峯為鄰居關係，林東慶因認張永峯於家門口前
    丟棄煙蒂，因而心生不滿，竟基於傷害之犯意，於民國111
    年2月27日15時許，在南投縣○○鄉○○巷00○00號房屋前，持鋤
    頭木柄毆打張永峯左手肘3次、背部1次，致張永峯受有背部
    及左側前臂擦挫傷之傷害。而林東慶見張永峯之妻阮玉川在
    旁持手機錄影蒐證，復基於恐嚇危害安全之犯意，對張永峯
    、阮玉川恫稱「都給你們死（台語）」，以此等加害生命、
    身體方式恐嚇張永峯、阮玉川，使其等心生畏懼，致生危害
    於安全。　　　
二、案經張永峯、阮玉川訴由南投縣政府警察局南投分局報告臺
    灣南投地方檢察署檢察官偵查起訴。
    理  由
壹、有罪部分：
一、認定犯罪事實所憑證據及理由：前揭犯罪事實，訊據被告林
    東慶於審理中坦承不諱（見院卷第84、110-112頁），核與
    證人即告訴人阮川玉、證人張永峯於警詢、偵查中及審理中
    證述情節相符；復有衛生福利部南投醫院111年2月27日第17
    851號診斷證明書、影像畫面擷圖4幀、監視器影像擷圖6幀
    、現場照片3幀、傷勢照片7幀（見警卷第26-36頁）附卷為
    證，並經本院依職權勘驗現場監視器光碟畫面，依監視器畫
    面所示之情節與被告林東慶前開犯行相合等節，有本院111
    年8月30日勘驗筆錄為憑（見院卷第85-87頁）；足認被告林
    東慶前揭任意性之自白與事實相符，堪以採信；本案事證明
    確，被告林東慶犯行洵堪認定，應依法論科。
二、論罪科刑之理由：
  ㈠是核被告所為，係犯刑法第277條第1項傷害罪，及同法第305
    條恐嚇危害安全罪。而被告所犯前開二罪間，犯意各別，行
    為互殊，應分論併罰。
  ㈡以行為人之責任為基礎，審酌被告林東慶為73歲之老年人，
    因認告訴人於其住所門前亂丟煙蒂，即率為本案傷害、恐嚇
    危害安全犯行，所為實有不當；併斟酌被告林東慶於本院審
    理未終結前之111年9月20日凌晨0時30分許，再次認張永峯
    一家人發出噪音，即於深夜時分，持菜刀前往張永峯家門前
    ，拉扯張永峯住所之大門等情，此有本院111年10月5日勘驗
    筆錄為證（見院卷第108-109頁），則可知被告林東慶顯然
    未因本案犯行遭起訴而知警惕，足見其法治觀念薄弱；另考
    量被告林東慶於審理中終能坦承犯行之犯後態度，及其自陳
    國小畢業之智識程度、退休、經濟狀況清寒、獨居等家庭生
    活情況（見院卷第113頁），暨犯罪之目的、手段、及其所
    造成之危害等一切情狀，量處如主文所示之刑，且諭知易科
    罰金之折算標準，並定如主文所示之應執行刑，及諭知易科
    罰金之折算標準。
三、沒收部分：未扣案之鋤頭木柄1支，屬被告持有，為本案犯
    行使用，業據被告於審理中供承在卷（見院卷第111頁），
    核屬供本案犯罪所用之物，依刑法第38條第2項前段規定宣
    告沒收，於全部或一部不能沒收或不宜執行沒收時，追徵其
    價額。
貳、無罪部分：
一、公訴意旨另以：林東慶於民國111年2月27日15時許，在南投
    縣○○鄉○○巷00○00號房屋前，先持鋤頭木柄攻擊被告張永峯
    後，又見被告張永峯之妻阮玉川在旁以手機錄影蒐證，即對
    被告張永峯、阮玉川恐嚇稱「都給你們死（台語）」，被告
    張永峯見狀，持鐵椅敲打林東慶手上之鋤頭木柄，隨後以手
    抓住鋤頭木柄，而本應注意林東慶為73歲老人，若與林東慶
    推擠、拉扯，可能因此使林東慶跌倒受傷，被告張永峯疏未
    注意而與林東慶拉扯、推擠鋤頭木柄，致林東慶跌倒後受有
    左大腿瘀青、左手擦挫傷、左膝擦挫傷、大拇指擦挫傷、右
    膝擦挫傷等傷害；因認被告張永峯犯刑法第284條前段過失
    傷害罪嫌。
二、按犯罪事實應依證據認定之，無證據不得認定犯罪事實。不
    能證明被告犯罪，應諭知無罪之判決，刑事訴訟法第154條
    第2項、第301條第1項分別定有明文。次按事實之認定，應
    憑證據，如未能發現相當證據，或證據不足以證明，自不能
    以推測或擬制之方法，以為裁判基礎；認定不利於被告之事
    實，須依積極證據，苟積極證據不足為不利於被告事實之認
    定時，即應為有利於被告之認定，更不必有何有利之證據；
    認定犯罪事實所憑之證據，雖不以直接證據為限，間接證據
    亦包括在內；然而無論直接或間接證據，其為訴訟上之證明
    ，須於通常一般之人均不致有所懷疑，而得確信其為真實之
    程度者，始得據為有罪之認定，倘其證明尚未達到此一程度
    ，而有合理之懷疑存在，無從使事實審法院得有罪確信時，
    法院即應諭知被告無罪之判決（最高法院40年台上字第86號
    、30年上字第816號、76年台上字第4986號判決意旨參照）
    。按刑事訴訟法第161條規定：檢察官就被告犯罪事實，應
    負舉證責任，並指出證明之方法。因此，檢察官對於起訴之
    犯罪事實，應負提出證據及說服之實質舉證責任。倘其所提
    出之證據，不足為被告有罪之積極證明，或其指出證明之方
    法，無從說服法院以形成被告有罪之心證，基於無罪推定之
    原則，自應為被告無罪判決之諭知（最高法院92年度台上字
    第128號判決意旨參照）。
三、復按行為人雖非故意，但按其情節應注意，並能注意，而不
    注意者，為過失，刑法第14條第1項定有明文。另按刑法上
    之過失犯，指在法律上有注意義務，事實上亦能注意，竟欠
    缺注意，致發生一定之結果，此結果與其欠缺注意在客觀上
    有相當因果關係者，始足當之，如行為人並無注意義務或注
    意能力，或在客觀上非其所能注意，即難認有何過失可言。
    是依前揭說明，欲判斷被告於本案有無過失，自應探究其是
    否應注意（存在注意義務）、能注意（具備注意能力）、而
    不注意（事實上欠缺注意）。次按過失所特有之規範性要素
    之注意義務，乃客觀之義務，其義務之有無應就法令、規則
    、契約、習慣、法理及一般日常生活經驗等予以觀察。
四、公訴人認被告張永峯涉犯過失傷害罪嫌，無非係以告訴人林
    東慶於警詢、偵查時之證述，及民生診所111年3月9日醫字
    第010127號診斷證明書為主要論據
五、訊據被告張永峯固坦承於上揭時地，為避免告訴人林東慶繼
    續持鋤頭木柄攻擊，遂拉住林東慶所持之鋤頭木柄，而致林
    東慶因而跌倒受有前述傷勢之事實，惟堅詞否認過失傷害之
    犯行，並以其持椅凳敲打棍棒或與林東慶拉扯棍棒等行為，
    均係為防衛己身、配偶之必要行為等語置辯。經查：
  ㈠被告張永峯於前揭時、地，因與告訴人林東慶拉扯鋤頭木柄
    ，致林東慶跌倒而受有左大腿瘀青、左手擦挫傷、左膝擦挫
    傷、大拇指擦挫傷、右膝擦挫傷等傷害乙節，為被告坦認不
    諱（見院卷第111-112頁），並經告訴人林東慶於警詢、偵
    查時證述明確，並有民生診所111年3月9日醫字第010127號
    診斷證明書（見警卷第25頁）為證，此部分事實，首堪認定
    。
  ㈡依本院於111年8月30日之勘驗監視器畫面所示略以：林東慶
    持棍棒朝張永峯之左手揮打3次，張永峯為躲避攻擊，先行
    閃躲至機車旁邊，林東慶緊追並再次持棍揮打張永峯背部1
    次，阮川玉在旁持手機攝錄案發經過，林東慶見狀持棍跟追
    阮川玉，阮川玉閃躲至機車旁，張永峯見前開情況，即拾起
    地上椅凳朝林東慶所持之棍棒揮擊，並以右手拉住林東慶所
    持之棍棒，林東慶因之重心不穩跌坐於腳踏車上等情，此有
    本院勘驗筆錄在卷為證（見院卷第85-86頁），依前開勘驗
    結果可知，告訴人林東慶先持棍棒攻擊或追打被告張永峯、
    其配偶阮川玉後，被告張永峯始與林東慶拉扯棍棒，然衡酌
    常情，當他人持棍棒攻擊己身及配偶時，先行躲避後但該他
    人持續、不斷持棍棒攻擊，為保衛己身及配偶之生命、身體
    安全而出手拉扯棍棒，當該他人堅持不肯鬆手時，一般人於
    此緊急情況下，為保護己身安全，不免需要施以相當程度之
    力氣始能將棍棒奪下，是依一般生活經驗，實難課以所有人
    於搶奪棍棒過程中仔細注意、精密控制其施力大小避免對方
    受傷之客觀注意義務。是就本案發生情節而言，被告張永峯
    為保護其己身及配偶之生命、身體安全，而與林東慶拉扯棍
    棒，是依前開說明，實難認有何客觀注意義務之存在，則被
    告張永峯自無違反注意義務而有過失。
  ㈢又縱認被告張永峯得預見告訴人林東慶可能因此受傷，卻基
    於告訴人林東慶因而受傷亦不違背其本意之不確定故意而為
    上開行為。查被告張永峯係先以閃躲之方式，回應林東慶之
    攻擊，顯見於衝突發生之際告訴人林東慶是處於積極、主動
    攻擊的地位，而被告張永峯多是居於消極、被動之防禦處境
    ，至林東慶轉往追打其配偶阮川玉時，被告張永峯始以椅凳
    架住、敲打林東慶揮舞之棍棒，嗣後方有被告張永峯與林東
    慶拉扯棍棒而致林東慶倒地受傷之情；是告訴人林東慶先積
    極、主動攻擊被告及其配偶，對被告張永峯已構成現時不法
    之侵害，被告為防衛己身及配偶之生命、身體法益，起初之
    防衛手段仍係消極地閃躲，待告訴人林東慶轉而持棍追打其
    配偶時，被告才有持椅凳敲打、拉扯棍棒等舉動，足認被告
    係因為面對告訴人林東慶之不法侵害，原先之防衛手段已屬
    無效，而無法防衛告訴人林東慶之持續侵害，被告始升高自
    己的防衛手段，以持椅凳敲打、抓住並拉扯告訴人林東慶所
    持棍棒等舉措，來防衛己身及配偶之生命、身體不受他人不
    法之侵害。是本院認為依被告整體之行為，係屬正當防衛，
    且防衛手段並未過當，合於刑法第23條前段之正當防衛要件
    ，而阻卻其行為之違法性。
六、綜上所述，本案尚難認定被告張永峯有何違反注意義務之過
    失責任，自無從令其承擔過失傷害之罪責；從而，依檢察官
    所提出之證據，尚未達於通常一般之人均不致有所懷疑，而
    得確信其為真實之程度；此外，本院依卷內現存全部證據資
    料，復查無其他證據足資認定被告張永峯確有檢察官起訴之
    過失傷害犯行，即屬不能證明被告張永峯犯罪，依前開說明
    ，就此部分自應為被告張永峯無罪之諭知。
據上論斷，應依刑事訴訟法第299條第1項前段、第301條第1項，
判決如主文。
本案經檢察官陳俊宏提起公訴；檢察官林孟賢到庭執行職務。
中　　華　　民　　國　　111 　年　　10　　月　　13　　日
　　　　　　　　　刑事第三庭    審判長法　官  楊國煜
　　　　　　　　　                    法  官  顏紫安
　　　　　　　　　                    法  官　劉彥宏
以上正本與原本無異。
如不服本判決應於收受送達後20日內向本院提出上訴書狀，並應
敘述具體理由；其未敘述上訴理由者，應於上訴期間屆滿後20日
內向本院補提理由書（均須按他造當事人之人數附繕本）「切勿
逕送上級法院」。
告訴人或被害人如對於本判決不服者，應具備理由請求檢察官上
訴，其上訴期間之計算係以檢察官收受判決正本之日期為準。
                                      書記官  劉  綺
中　　華　　民　　國　　111 　年　　10　　月　　17　　日
　　　　　　　　　
附錄本案論罪科刑法條：
中華民國刑法第277條第1項
傷害人之身體或健康者，處5年以下有期徒刑、拘役或50萬元以
下罰金。
中華民國刑法第305條
以加害生命、身體、自由、名譽、財產之事恐嚇他人，致生危害
於安全者，處2年以下有期徒刑、拘役或9千元以下罰金。